【裁判字號】    90,易,72
【裁判日期】    900327
【裁判案由】    詐欺
【裁判全文】
臺灣臺中地方法院刑事判決                              九十年度易字第七二號
    公  訴  人  臺灣臺中地方法院檢察署檢察官
    被      告  甲○○
右列被告因詐欺案件，經檢察官提起公訴（八十九年度偵緝字第八七七號），本院判
決如左：
    主  文
甲○○共同連續意圖為自己不法之所有，以詐術使人將本人之物交付，處有期徒刑肆
月，如易科罰金，以佰元折算壹日。緩刑貳年。
    事  實
一、甲○○於民國八十九年二、三月間，對外積欠債務二十萬元，無力清償，乃與其
    母親丙○○○（另案由檢察官偵查中）共同基於意圖為自己不法所有之概括犯意
    聯絡，於八十九年四月間二人約定以丙○○○出名為互助會首，再分別出面招募
    會員並擔任開標及收取會款之工作，在臺中縣潭子鄉○○路○段八十二號住處成
    立民間互助會，致包括戊○○（參加二會）、乙○○（其係甲○○之妹，參加二
    會）、丁○○（參加一會）等十三人次會員，陷於錯誤而參加，該互助會每會新
    臺幣（下同）一萬元，於每月十五日開標，並約定開標後由丙○○○代收死會及
    活會會款，死會會員係以每會應繳會款外加得標時所出之標息後繳納會款，活會
    會員則每期固定繳納一萬元（則所謂外標方式）。但在其所交付會員之會單，卻
    載明有十八人次參加，約定自八十九年四月十五日起至九十年九月十五日止。該
    互助會於八十九年四月十五日會員繳納第一期會款由丙○○○收取，同年五月十
    五日即第二期繳納會款之開標日，由會員乙○○以三千三百元之標金標得會款，
    但未取得得標會款。甲○○因其妻要生產急需用錢，乃於同年五月下旬某日向戊○○表示要先收取同年六月份之第三期互助會會款，致戊○○陷於錯誤而交付六
    月份會款計二萬元予甲○○、丙○○○二人，其二人共詐騙得二十八萬元（十三
    人次會員，每人次二萬元，再加上戊○○第三期會款二萬元）。嗣於八十九年六
    月十五日之開標日，互助會會員始發現甲○○、丙○○○二人因週轉不靈，而停
    止互助會之標會活動並逃匿無蹤，其餘活會會員始知受騙。
二、案經戊○○訴由臺灣臺中地方法院檢察署檢察官偵查起訴。
    理  由
一、訊據被告甲○○矢口否認有於右揭時、地招募上開民間互助會，並向證人乙○○
    、告訴人戊○○及其他會員詐欺取得會款之事實，辯稱：上開互助會是伊母親丙○○○招募，伊不是會首，也未參加該互助會會，亦未曾與母親一起去招募會員
    ，但因伊母親工作忙，伊曾幫她跟會員丁○○收過一次會款，開標時伊只有一次
    在場，是因為剛好工作完回家，但伊從來沒有主持過開標，至於乙○○是伊妹妹
    ，她在八十九年五月間得標後，母親有跟她商量，先將會款借給她，並不是伊借
    的，後來因伊母親週轉困難，乃跟告訴人戊○○借款二萬元，此與互助會無關，
    伊亦不知情云云。惟查：
（一）被告於八十九年十一月三十日偵查時即供稱：伊與伊母親丙○○○一起召集互
      助會，該會在第三期會就停標了，因為人數不夠，伊就想把互助會停起來，因
      伊太太住院需要用錢，所以向戊○○收第三期會款等語，核與告訴人戊○○於
      九十年二月一日本院審理時到庭陳稱：「本會是丙○○○來跟我邀的，該會只
      開標過一次，收兩次會款，八十九年五月第一次開標後過幾天，我到臺中縣潭
      子鄉○○路○段八十二號甲○○所開立的自助餐店吃飯，甲○○告訴我，他太
      太生產缺錢，想要跟我先收第三次的會款二萬元，當天下午我就去領錢，在自
      助餐店交給甲○○。會款都是我拿到甲○○的自助餐廳交給丙○○○，但交第
      二次會款甲○○有在場，第二次會開標時甲○○也在場主持，是他告訴我開標
      的順序。」等語相符。足證該互助會確由被告與丙○○○共同招募，被告亦參
      與該互助會之主要事務，被告並向告訴人戊○○先收第三期會款二萬元，被告
      上開辯詞，與事實不符。
（二）證人丁○○於九十年二月二十二日本院審理時結證稱：「八十九年四月間，甲○○到我家說他要招會，問我要不要參加，我說我要考慮，後來甲○○又帶著
      他母親丙○○○到我家邀我參加互助會，我就答應他們參加互助會。我在同年
      四月十五日繳了第一期款一萬元，同年五月十五日繳第二期款，但都沒有去看
      開標的過程。該兩期都是甲○○到我家來跟我收會款的，六月十五日之後就沒
      有來收過會款，我就到他們的自助餐店去查看，才知道他們已經搬走了。」等
      語，經與被告相互詰問後，其復證稱：「我確定第二次是甲○○收錢，但第一
      次是否是我拿去他家還是他來我家收的，我已經記不清楚。我有問過甲○○到
      底是你會頭還是你母親是會頭，甲○○說這筆會錢是他要用的，會是他起的，
      但丙○○○她也說她是會頭。」等語。證人乙○○於九十年三月十三日本院審
      理時證稱：「當初是我母親邀我參加互助會，我就參加兩會，會頭是我母親丙○○○，但開標及收會錢都請我哥哥甲○○幫忙，我母親招這個互助會的用途
      我不清楚。我在第二次會時以三千三百元得標，但我沒有拿到錢，因我母親跟
      我說我哥哥家裡要用錢，希望我把錢借給我哥哥，我跟我先生商量，但我先生
      不同意，因為我們也急著要用錢，但我母親最後還是沒有將錢給我，我也不知
      道得標的金額是多少。」等語，是依上開二人之證詞，可見被告確有參與上開
      互助會之相關事務，其雖未掛名為會首，然其所從事者，均為互助會會首所須
      處理之內容，與其於偵查時所供稱：伊是會首等語相符，是其與關係人丙○○○係為本案之共犯等情，當可認定。
（三）被告於八十九年二、三月間對外借款二十萬元，因該筆借款利息較高，所以才
      起本案之互助會以便還款之事實，據其於九十年三月十三日本院審理時供述明
      確（見該日審判筆錄第三頁），足見其起會時即有負債，經濟狀況不佳。又被
      告與關係人丙○○○所共同招募之互助會，含會首後之人數共十四人，亦據其
      二人於九十年二月二十二日本院審理時陳述在卷，然其所交付予會員之互助會
      單，卻載明全部參加人數共十八人，一直未將此事告知該互助會之會員。其二
      人並於該互助會之第一次開標（即第二期會）後，未將證人乙○○所標得之會
      款，交予證人乙○○，隨即於第三次會期即拒不出面處理，反而在明知即將倒
      會前，再向告訴人戊○○收取第三期款二萬元。況其會期甚短，自成立至倒會
      ，僅二月有餘。凡此均足證其與關係人丙○○○於招募該互助會之初，即有共
      同詐騙之意圖。
（四）關係人丙○○○於九十年二月二十二日本院審理時陳稱：「（互助會是誰起的
      ？）互助會是我招的，我兒子都沒有參與，開標的時候因我不識字，而且有老
      花眼，都叫我兒子回來幫我看標單，就沒有再做其他有關互助會的事情。」云
      云，其之陳述即與告訴人戊○○、證人丁○○、乙○○之證述內容不符，且關
      係人丙○○○為本案之共犯，亦為被告之母親，是其上開陳詞，顯係迴護被告
      之詞，要難採信。此外，復有該互助會之會簿影本一份附於偵查卷可稽。綜上
      ，被告所辯，顯係卸責之詞，不足採信，事證明確，其右揭詐欺犯行，堪以認
      定。
二、核被告所為，係犯刑法第三百三十九條第一項之詐欺罪。被告與關係人丙○○○
    間就前揭犯行有犯意聯絡及行為分擔，為共同正犯。又被告與關係人丙○○○二
    人就同一次之詐欺行為，同時向多數活會會員詐取會款，係以一行為觸犯數個相
    同之詐欺罪名，為同種想像競合犯，依刑法第五十五條之規定，應從一重處斷。
    被告甲○○先後多次詐欺取財犯行，時間緊接，所犯構成要件相同，顯係基於概
    括之犯意為之，為連續犯，爰依刑法第五十六條之規定，論以一罪。爰審酌被告
    犯後否認犯行，並無悔意，所詐欺之金額為二十八萬元，金額非少，惟念及其並
    無前科，於審理期間與告訴人戊○○達成和解等一切情狀，量處如主文所示之刑
    。被告行為後，刑法第四十一條第一項前段已修正為：「犯最重本刑為五年以下
    有期徒刑以下之刑之罪，而受六個月以下有期徒刑或拘役之宣告，因身體、教育
    、職業、家庭之關係或其他正當事由，執行顯有困難者，得以一元以上三元以下
    折算一日，易科罰金。」，並於九十年一月十日公布，於同年月十二日生效施行
    ，比較新舊法律規定，以新法對被告較為有利，是依刑法第二條第一項前段規定
    應適用裁判時法，爰依修正後刑法第四十一條第一項前段之規定，諭知如易科罰
    金之折算標準，以資懲儆。被告未曾受有期徒刑以上刑之宣告等事實，有臺灣高
    等法院被告全國前案紀錄表、臺灣臺中地方法院檢察署刑案資料查註紀錄表各一
    份在卷可按，被告經此教訓，當知警惕而無再犯之虞，本院綜核各情，所宣告之
    刑，認以暫不執行為適當，併予宣告緩刑二年，以啟自新。
據上論斷，應依刑事訴訟法第二百九十九條第一項前段，刑法第二條第一項前段、第
二十八條、第五十六條、第三百三十九條第一項、第五十五條、第四十一條第一項前
段（修正後）、第七十四條第一款，罰金罰鍰提高標準條例第一條前段、第二條，判
決如主文。
本案經檢察官劉志文到庭執行職務
中      華      民      國      九十      年      三    月    二十七    日
                                臺灣臺中地方法院刑事第四庭
                                        法  官  楊  真  明
右正本證明與原本無異。
如不服本判決，應於送達後十日內向本院提出上訴狀（須附繕本），上訴於臺灣高等
法院臺中分院。
                                        書記官
中      華      民    國      九十      年      三    月    二十八    日
附錄本判決論罪科刑法條：
刑法第三百三十九條第一項
  意圖為自己或第三人不法之所有，以詐術使人將本人或第三人之物交付者，處五年
  以下有期徒刑、拘役或科或併科一千元以下罰金。


司法院資訊處製作；財團法人民間司法改革基金會備份。
